臺灣高等法院刑事判決
111年度交上易字第8號
上  訴  人  
即  被  告  闕百行



選任辯護人  康皓智律師
上列上訴人即被告因過失傷害案件，不服臺灣臺北地方法院109
年度交易字第20號，中華民國110年11月11日第一審判決（起訴
案號：臺灣臺北地方檢察署108年度偵續字第379號），提起上訴
，本院判決如下：
    主  文
上訴駁回。
    事  實
一、闕百行擔任收送瓦斯筒之工作，平日以駕駛機車載運瓦斯筒
    為其附隨業務，為從事業務之人，且其亦領有普通重型機車
    之駕駛執照。其於民國107年10月24日上午8時50分許，騎乘
    車牌號碼000-0000號普通重型機車，由東往西行經臺北市○○
    區○○街00號之信義國小前時，適池月華騎乘車牌號碼000-00
    0號普通輕型機車於其同向左前方，闕百行欲超越池月華所
    騎機車，然因其右前方恰有小貨車停放於路邊，為閃避該小
    貨車，遂往左靠近池月華所騎機車。其本應注意機車行駛時
    ，駕駛人應注意兩車並行之間隔，並隨時採取必要之安全措
    施，而當時天候晴，日間有自然光線，道路乾燥，無任何缺
    陷與障礙，視距良好，並無不能注意之情事，詎其竟疏未注
    意兩車並行間隔，而於超車時與池月華所騎機車發生擦撞，
    致池月華人車倒地，因而受有右側鎖骨骨折、右側第五掌骨
    骨折之傷害。
二、案經池月華訴由臺北市政府警察局信義分局報請臺灣臺北地
    方檢察署檢察官偵查起訴。
    理  由
壹、證據能力方面
一、按被告以外之人於審判外之言詞或書面陳述，除法律有規定
    者外，不得作為證據，刑事訴訟法第159條第1項固定有明文
    ；惟被告以外之人於審判外之陳述，雖不符同法第159條之1
    至第159條之4之規定，而經當事人於審判程序同意作為證據
    ，法院審酌該言詞陳述或書面陳述作成時之情況，認為適當
    者，亦得為證據，同法第159條之5第1項亦定有明文。經查
    ，本判決所引用之被告以外之人於審判外之陳述，固均屬傳
    聞證據，惟上訴人即被告闕百行及其辯護人就前揭審判外陳
    述均表示同意具有證據能力（見本院卷第53至54頁）；而檢
    察官亦表示上開證據均有證據能力（同上卷頁）。本院審酌
    上開證據製作時之情況，尚查無違法不當及證明力明顯過低
    之瑕疵，亦認為以之作為證據應屬適當，爰逕依刑事訴訟法
    第159條之5第1項規定，認前揭證據均例外有證據能力。
二、本判決所引用之非供述證據，並無證據證明係公務員違背法
    定程序所取得，亦無顯有不可信之情況，且經本院於審理期
    日為合法調查，該等證據自得作為本案裁判之資料。
貳、實體方面
一、認定犯罪事實所憑證據及理由　　
　㈠被告及告訴人池月華於上開時、地分別騎乘機車，嗣告訴人
    人車倒地，受有前揭傷勢之事實，業據證人何立群於偵訊及
    原審審理時證述綦詳（見偵續卷第28頁、原審卷第333至334
    頁），並有道路交通事故現場圖、道路交通事故調查報告表
    ㈠、㈡、現場暨車輛採證照片、臺北醫學大學附設醫院診斷證
    明書、本院111年2月22日勘驗筆錄暨附件截圖等件在卷可稽
    （見偵卷第29、43、63至64、67至68頁、本院卷第75至92頁
    ），且為被告所不爭執（見本院卷第52至53、76至77、79、
    81頁）。是此部分事實，首堪認定。　　
  ㈡被告固否認犯行，但依以下事證，足認被告確有騎車擦撞告
    訴人所騎機車：
　⒈證人何立群於偵訊及原審審理時證稱：當天天氣晴朗，沒有
    下雨，我運動完後就騎車上班，途經信義國小前面時，我前
    面有兩台機車，左前方那台是告訴人的，她是騎在前面，我
    的右前方是被告，他是騎的比較後面，是在告訴人的右後方
    ，載著橫躺瓦斯桶，當下記憶深刻，當被告騎機車從後方要
    超過告訴人的機車時，因為右前方有1台貨車，所以被告就
    往告訴人方向非常貼近，距離可能不到10公分，等到被告的
    機車一超過告訴人的機車時，告訴人就馬上摔車，發生的非
    常快，我當時並不是盯著他們，我不能確定兩部摩托車有無
    擦撞，但是我看到告訴人機車是往左邊傾倒，人是往右邊傾
    倒，告訴人的臉是朝地面，當下我嚇一跳，我就煞車，並閃
    黃燈，把我的機車架在路路中間，我怕後面有車會撞到告訴
    人；被告超車當下，非常接近告訴人的機車，我看到告訴人
    車晃了一下等語（見偵續卷第28頁、原審卷第333至334、33
    6頁）。
　⒉本院於111年2月22日準備程序時當庭勘驗卷附監視錄影檔案
    ，勘驗結果略以：檔名「MAHD117-01.asf」之檔案顯示被告
    於案發前騎乘機車於告訴人所騎機車之右後方，當時被告所
    騎機車後載橫放之瓦斯筒，瓦斯筒並突出於車身兩側；而檔
    名「DSCN6666.MOV」之檔案則顯示被告所騎機車行駛於告訴
    人機車前方時，告訴人人車倒地，持續滑行等情，有本院勘
    驗筆錄暨附件截圖（包含文字說明）在卷可按（見本院卷第
    76至77、79至86頁）。　
　⒊準此，可知被告原先騎乘機車於告訴人所騎機車右後方，嗣
    其欲超越告訴人，但因其右前方恰有小貨車停放於路邊，為
    閃避該小貨車，其遂往左「非常接近」告訴人所騎機車，告
    訴人機車於被告非常接近時「晃了一下」，隨即人車倒地。
    佐以被告所騎機車當時後載橫放之瓦斯筒，瓦斯筒並突出於
    機車兩側；且觀諸警方所拍攝之車輛採證照片（見偵卷第67
    頁），被告所載之瓦斯筒長度為87公分，已明顯突出機車車
    身兩側甚多。是以被告之機車於「非常接近」告訴人之機車
    時，顯有發生擦撞之情，適可合理說明告訴人之機車為何於
    被告接近時隨即「晃了一下」，並馬上傾倒之緣由。復且由
    告訴人之機車係往左邊傾倒，其人則往右邊傾倒一節觀之，
    亦符合遭被告所騎機車自右側擦撞後所可能產生之側倒情況
    。況案發當時天候晴，日間有自然光線，道路乾燥，無任何
    缺陷與障礙，有道路交通事故調查報告表㈠在卷可稽（見偵
    卷第63頁），而告訴人於偵訊時亦證稱：當時天氣及視線狀
    況都很好，這是我每天上班必經之路，我路很熟，路面沒有
    任何崎嶇，而且我車速不快，不可能自己摔倒等語（見偵卷
    第80至81頁），核與證人何立群於偵訊及原審審理時所證：
    告訴人是穩穩的直直的騎；當時天氣晴朗，路面沒有看到有
    石頭或凹凸不平，大家的車速都不快，但超車當下被告的車
    速比告訴人快等語大致相符（見偵續卷第28頁、原審卷第33
    3、335至336頁），並無齟齬或明顯矛盾之處。從而，倘非
    被告之機車確有擦撞告訴人所騎機車之情，殊難想像在日間
    天氣晴朗、路面無任何缺陷與障礙，且告訴人係平穩、直線
    及慢速行駛之情況下，竟會於被告機車「非常接近」時，恰
    巧、突然自行摔車，顯悖於一般經驗法則，足徵本件車禍之
    發生應係被告機車擦撞告訴人機車所致，至屬灼然。
　⒋抑且，依本院前揭勘驗結果，略認：被告於告訴人人車倒地
    後，繼續往前行駛至不遠之某白色貨車旁，即停車並步行折
    返至告訴人倒地處等情，有本院勘驗筆錄暨附件截圖（包含
    文字說明）在卷為憑（見本院卷第77至78、85至92頁），核
    與證人何立群於偵訊及原審審理時所證相符（見偵續卷第28
    頁、原審卷第333至334頁），可知被告於車禍發生後，旋即
    於前方不遠處停車，並步行折返至告訴人倒地處。再者，證
    人即到場處理之交通員警古翔予於偵訊時證稱：我到現場的
    時候，告訴人已經送醫，只有被告在場，被告當時說有可能
    是他勾到等語（見偵卷第89至90頁），足見被告亦係認知到
    本件車禍極有可能係其擦撞（勾到）告訴人機車所致，方才
    主動停車步行折返車禍現場，自非出於熱心助人之故，此參
    以證人何立群於原審審理時所證：被告折返後完全沒有做任
    何事情，只看著我處理、報警等語（見原審卷第334頁），
    可知被告折返後並無任何救助之作為，即更見其明。職是，
    與前揭各項事證相互印證，益足補強被告為本件車禍肇事者
    之認定。
　⒌至證人何立群於原審審理時雖證稱：被告折返回來，說「我
    沒有撞到告訴人吧」，我的回應是我看不清楚，但我認為沒
    有撞到。事發後，我在LINE與友人談及此事，確實有說告訴
    人是被超車的被告嚇到自摔云云（見原審卷第333至335頁）
    ，且有該證人與友人之LINE對話截圖在卷可參（見偵續卷第
    33頁）。然該證人於偵訊及原審審理時即一再證稱：當被告
    要超車時，非常貼近告訴人，等他超過告訴人機車時，告訴
    人就馬上摔車，發生的非常快。因我當時不是盯著他們，所
    以不能確定兩車有無擦撞等語（見偵續卷第28頁、原審卷第
    333頁），足見證人何立群所實際見聞者係被告於超車時非
    常貼近告訴人，告訴人旋即摔車之事實，除此之外，即非證
    人何立群所見聞或所能確認之事，則其上述所稱：我認為沒
    有撞到、告訴人係被超車的被告嚇到自摔云云，亦無非僅係
    其單方臆測之詞，自難遽執為有利被告之認定。另觀諸前揭
    卷附車輛採證照片，固未發現有何明確之車輛擦撞痕跡，然
    衡諸一般通常經驗，兩車擦撞之可能情況不一而足，如僅係
    輕微擦撞，致重心不穩而側倒，亦屬常見，則從上開照片中
    即便未能發現明顯之車輛擦撞痕跡，亦非與常情有悖，同難
    執為有利被告之認定。　　　　
　㈢被告所為確屬業務過失傷害：
  ⒈按刑法上所謂業務，係指個人基於其社會地位繼續反覆所執
    行之事務，其主要部分之業務，固不待論，即為完成主要業
    務所附隨之準備工作與輔助事務，亦應包括在內。經查，被
    告於警詢及偵訊時陳稱：我在協勝煤氣有限公司送瓦斯；我
    的工作就是送瓦斯和修理輪具等語（見偵卷第10、81頁），
    而被告於案發當日係以上開機車載運瓦斯筒，該機車亦登記
    在協勝煤氣有限公司名下，此有車輛詳細資料報表在卷可稽
    （見偵卷第17頁），可知被告係擔任收送瓦斯筒之工作，平
    日以騎乘機車載運瓦斯筒為其附隨業務，是其為從事業務之
    人，至為明瞭。
  ⒉次按汽車行駛時，駕駛人應注意兩車並行之間隔，並隨時採
    取必要之安全措施；又所謂汽車，係指在道路上不依軌道或
    電力架線而以原動機行駛之車輛，亦包括機車在內，道路交
    通安全規則第94條第3項、第2條第1款分別定有明文。查被
    告考領有普通重型機車之駕駛執照，有道路交通事故調查報
    告表㈡附卷為憑（見偵卷第64頁），對於上開交通規則自無
    不知之理。是其於騎乘機車時，自應注意上開規則，而案發
    當時天候晴，日間有自然光線，路面乾燥，無缺陷與障礙，
    視距良好，並無不能注意之情事，有道路交通事故調查報告
    表㈠在卷可稽（見偵卷第63頁），故被告倘能注意兩車並行
    之間隔，而不貿然過於貼近告訴人所騎機車，當可避免車禍
    之發生。然其竟疏未注意，即於超車時過於貼近告訴人所騎
    機車，致兩車發生擦撞，足認被告確有違反前揭規則之過失
    ，且其過失行為致使告訴人受有傷害，被告之過失行為與告
    訴人之受傷結果間，亦具有相當因果關係至明。此外，本件
    交通事故經先後送請臺北市車輛行車事故鑑定會鑑定、臺北
    市車輛行車事故鑑定覆議會覆議之結果，均同認被告有未保
    持兩車並行間隔之肇事因素，此有臺北市交通事件裁決所10
    8年11月1日北市裁鑑字第1083145771號函所附之臺北市車輛
    行車事故鑑定會鑑定意見書、臺北市政府交通局110年3月26
    日北市交安字第1103000322號函所附之臺北市車輛行車事故
    鑑定覆議會覆議意見書在卷為佐（見偵續卷第43至47頁、原
    審卷第183至188頁），可資參考。　　
  ㈣對於被告辯解的判斷：　
　⒈被告及其辯護人所為之辯解略以：⑴被告當時騎機車行經案發
    路段，雖有小貨車在前面，但仍直直的騎，並未與告訴人所
    騎機車發生擦撞。被告因為聽到碰撞聲，就回頭看到何立群
    ，才回走過去問何立群發生何事，何立群也說是有人自摔。
    ⑵依告訴人所述，其本身無法確知車禍如何發生，其雖當庭
    提出有破洞之包包，但該破洞是在包包左下方，以經驗法則
    而言，被告行車在告訴人右側，若有勾到包包，破洞也應是
    在包包右側，自難認定是被告勾到所致。又證人何立群證稱
    被告與告訴人非常貼近，距離可能不到10公分等語，因其自
    承並非盯著他們，故其上述所證亦僅係自身之臆測，而非客
    觀事實之陳述。至員警古翔予雖證稱被告曾說有可能是他勾
    到，但亦證稱被告後來表示沒有等語，可知被告亦非自白其
    所涉之犯行。此外，臺北市車輛行車事故鑑定會、鑑定覆議
    會之鑑定意見書、覆議意見書之結論均過於速斷，復無其他
    可補強被告犯罪之監視器錄影畫面等證據，基於無罪推定、
    罪疑唯輕原則，請諭知被告無罪之判決云云。　
　⒉然依下列說明，被告之辯解顯不足採信：　　　
　　⑴按證據之取捨及其證明力之判斷，俱屬事實審法院自由判
      斷裁量之職權，此項自由判斷職權之行使，倘不違背客觀
      存在之經驗法則及論理法則，即無違法可指，觀諸刑事訴
      訟法第155條第1項規定意旨甚明，自難任憑己意，指摘為
      違法（最高法院108年度台上字第356號判決意旨參照）。
      本院依憑上揭各項事證，經逐一剖析，互核印證結果，始
      據以認定被告確於超車時未保持兩車並行之安全間隔，不
      慎擦撞告訴人所騎機車，致告訴人受有傷害，被告確有過
      失傷害犯行，至為灼然；復已說明證人何立群所證：我曾
      回答被告說我認為沒有撞到，且在LINE與友人對話時說告
      訴人是被嚇到自摔云云，俱非該證人所見聞或所能確認之
      事，應僅係其單方臆測之詞，自難執為有利被告之認定。
      是以，被告上訴意旨徒以上揭⒈⑴所示情詞，猶否認過失傷
      害犯行，容係事後卸責之詞，自無足取。
　　⑵次按證據之取捨、證明力之判斷及事實之認定，雖屬事實
      審法院自由判斷之職權，但此項職權之行使，應受客觀存
      在之經驗法則、論理法則所支配，方為適法，且法院應斟
      酌調查所得之各項直接、間接證據，本於推理作用而為綜
      合判斷，不得僅將卷內各項證據，予以割裂觀察而單獨評
      價，否則即不合於論理法則，遽行判決，即有違誤（最高
      法院111年度台上字第74號判決意旨參照）。查本院所引
      用之上揭各項證據，雖非能直接證明被告之犯罪事實，但
      經本於推理作用而為綜合判斷結果，已足認定被告確有本
      案犯行，且無違經驗法則與論理法則，業經本院詳述如前
      ，被告上訴意旨徒以上揭⒈⑵所示情詞，指摘卷內各項證據
      不足以證明被告犯行，無非係將各項證據割裂觀察而單獨
      評價，同無足取。況就告訴人於本院審理時所提出之包包
      部分，因其破洞位置係在左側，與可能遭被告機車擦撞之
      位置應係在右側不合，不足作為不利被告之認定，故本院
      並未將之引為證據；而證人何立群所證：被告與告訴人非
      常貼近，距離可能不到10公分等語，乃係其親自見聞之事
      實，自非其臆測之詞，而依其證述，其所不能確認者係兩
      車有無擦撞一節，蓋因車禍發生的非常快，且其當時並非
      盯著被告與告訴人。故被告指稱證人何立群所證：被告與
      告訴人非常貼近，距離可能不到10公分等語係屬臆測之詞
      ，無非是擷取該證人證詞之片段而任作主張，曲解其證詞
      之真意。被告上訴意旨執此為辯，益無可採。　　
　㈤調查證據與否之說明：　
　　刑事訴訟法所稱依法應於審判期日調查之證據，係指與待證
    事實有重要關係，在客觀上顯有調查必要性之證據而言，其
    範圍並非漫無限制，必其證據與判斷待證事實之有無，具有
    關聯性，得據以推翻原判決所確認之事實，而為不同之認定
    ，若僅枝節性問題，或所證明之事項已臻明確，或就同一證
    據再度聲請調查，自均欠缺其調查之必要性，未為無益之調
    查，無違法可言（最高法院111年度台上字第742號判決意旨
    參照）。被告及其辯護人於本院準備程序時雖聲請將本件車
    禍事故再送逢甲大學車輛行車事故鑑定研究中心鑑定（見本
    院卷第55頁），然本件車禍事故之肇事緣由已臻明確，且亦
    先後經臺北市車輛行車事故鑑定會鑑定、臺北市車輛行車事
    故鑑定覆議會覆議無訛，嗣於本案辯論終結前，本院詢問被
    告及辯護人尚有無證據聲請調查，其等亦均答稱「沒有」等
    語（見本院卷第107頁），自無再送逢甲大學車輛行車事故
    鑑定研究中心鑑定之必要，故未予無益之調查，併此敘明。
　㈥綜上所述，足徵被告及其辯護人所辯各節俱無足取，是以本
    件事證已臻明確，被告之犯行應堪認定。
二、論罪之說明
　㈠比較新舊法部分：　
　　按行為後法律有變更者，適用行為時之法律。但行為後之法
    律有利於行為人者，適用最有利於行為人之法律，刑法第2
    條第1項定有明文。查被告行為後，刑法第284條第2項前段
    之業務過失傷害罪，業於108年5月29日修正公布，並於同年
    月31日施行，修正前刑法第284條第1項規定：「因過失傷害
    人者，處6月以下有期徒刑、拘役或5百元以下罰金；致重傷
    者，處1年以下有期徒刑、拘役或5百元以下罰金」、同條第
    2項規定：「從事業務之人，因業務上之過失傷害人者，處1
    年以下有期徒刑、拘役或1千元以下罰金；致重傷者，處3年
    以下有期徒刑、拘役或2千元以下罰金」；修正後之刑法第2
    84條則不再區分是否業務過失傷害，而合併規定：「因過失
    傷害人者，處1年以下有期徒刑、拘役或10萬元以下罰金；
    致重傷者，處3年以下有期徒刑、拘役或30萬元以下罰金」
    。故經比較新舊法結果，就業務過失傷害之行為，修正後之
    規定提高罰金刑之上限，對被告並無較為有利，依刑法第2
    條第1項前段規定，即應適用修正前刑法第284條第2項前段
    規定。
　㈡被告之罪名：
　　查被告擔任收送瓦斯筒之工作，平日以騎乘機車載運瓦斯筒
    為其附隨業務，為從事業務之人，其竟疏於前揭注意，騎乘
    機車載運瓦斯筒時擦撞告訴人所騎機車，致告訴人受有傷害
    ，是核被告所為，係犯修正前刑法第284條第2項前段之業務
    過失傷害罪。
三、上訴駁回之理由
  ㈠原審經詳細調查後，本於相同見解，以被告犯罪之事證明確
    ，因而適用刑法第2條第1項前段、修正前刑法第284條第2項
    前段、第41條第1項前段、刑法施行法第1條之1第1項、第2
    項前段之規定，並審酌被告以運送瓦斯筒為業，應遵守上揭
    道路交通安全規則，負有高度注意義務，竟疏未注意，致生
    交通事故，實屬不該，應予非難，兼衡其前科素行，且犯後
    否認犯行，迄今仍未與告訴人達成和解，暨被告於原審審理
    時自陳國中畢業之教育程度，目前以運送瓦斯筒為業，月薪
    新臺幣（下同）3萬5千元，離婚，家中僅其一人之生活狀況
    （見原審卷第351頁）等一切情狀，酌情量處被告有期徒刑3
    月，並諭知易科罰金之折算標準為以1千元折算1日。經核原
    審認定事實及適用法律均無不合，量刑亦屬妥適。
　㈡準此，被告上訴否認犯行，而以前揭辯解指摘原判決不當，
    並非可採，俱如前述，是其上訴為無理由，應予駁回。
據上論斷，應依刑事訴訟法第368條，判決如主文。
本案經檢察官郭盈君提起公訴，由檢察官邱美育到庭執行職務。
中　　華　　民　　國　　111 　年　　3 　　月　　16　　日
　　　　　　　　　刑事第九庭  審判長法　官  潘翠雪
　　　　　　　　　　　　　　　　　  法　官  陳俞婷
　　　　　　　　　　　　　　　　　  法　官  陳信旗
以上正本證明與原本無異。
不得上訴。
                                    書記官  董佳貞
中　　華　　民　　國　　111 　年　　3 　　月　　16　　日
附錄法條全文：
修正前刑法第284條
    因過失傷害人者，處六月以下有期徒刑、拘役或五百元以下
    罰金；致重傷者，處一年以下有期徒刑、拘役或五百元以下
    罰金。
　　從事業務之人，因業務上之過失傷害人者，處一年以下有期
    徒刑、拘役或一千元以下罰金；致重傷者，處三年以下有期
    徒刑、拘役或二千元以下罰金。